【裁判字號】    95,訴緝,18
【裁判日期】    950213
【裁判案由】    違反台灣地區與大陸地區人民關係條例等
【裁判全文】
臺灣臺中地方法院刑事判決              95年度訴緝字第18號
公  訴  人  臺灣臺中地方法院檢察署檢察官
被      告  甲○○
上列被告因違反台灣地區與大陸地區人民關係條例等案件，經檢
察官提起公訴（九十四年度偵字第二一一九號），本院判決如下
：
    主    文
甲○○共同違反不得使大陸地區人民非法進入臺灣地區之規定，
未遂，累犯，處有期徒刑捌月。
    犯罪事實
一、甲○○曾因妨害風化案件，經臺灣高雄地方法院判處有期徒
    刑三月確定，於民國八十八年七月十二日執行完畢。詎仍不
    知悔改，經呂玉樑媒介，得知擔任人頭丈夫使大陸地區人民
    進入臺灣地區，每月可得新臺幣（下同）三萬元之利益，竟
    與呂玉樑及綽號「阿嘉」之姓名年籍不詳之成年男子，共同
    基於使大陸地區人民非法進入臺灣地區之犯意聯絡，由呂玉
    樑為甲○○辦理赴大陸地區之護照、臺胞證等相關文件後，
    甲○○即搭機前往大陸地區，與無結婚真意但有意來臺之大
    陸地區女子楊淑娟，於九十三年二月十九日在大陸地區吉林
    省辦理結婚登記，並取得該省公証處（２００４）吉省二證
    字第九八○號結婚公證書，並於同年三月八日取得財團法人
    海峽交流基金會所核發之（九三）中核字第○一○○五六號
    證明書。甲○○即持前開相關文件，於同年四月十五日前往
    內政部警政署入出境管理局（下稱境管局），以甲○○之配
    偶來臺團聚為由（申請書誤載為探親），向境管局申請大陸
    地區人民楊淑娟入境，經境管局人員於同年五月六日進行初
    步面談，實質審核結果，因未能發覺甲○○與楊淑娟假結婚
    之實情，乃核發大陸地區人民進入臺灣地區旅行證，經甲○
    ○輾轉交給大陸女子楊淑娟，楊淑娟即持前開入出境許可證
    ，於同年十一月十三日自香港搭機抵達桃園中正國際機場，
    嗣由綽號「阿嘉」之成年男子假冒甲○○前往接機，復於同
    日十一時許，經境管局對楊淑娟及「阿嘉」施實國境線上面
    談，發覺甲○○與楊淑娟應係假結婚，並於同日將楊淑娟遣
    返，甲○○始無法使楊淑娟進入臺灣地區，而未得逞。
二、案經內政部警政署航空警察局移送臺灣臺中地方法院檢察署
    檢察官偵查起訴。
    理    由
一、前揭事實，業據被告甲○○於警詢、偵查中，及於本院審理
    時自白不諱，復有財團法人海峽交流基金會（九三）中核字
    第○一○○五六號證明書、吉省二證字第九八○號結婚公證
    書、大陸地區人民進入臺灣地區保證書、大陸地區人民進入
    臺灣地區旅行證申請書、戶籍謄本各一份在卷可參，足認被
    告自白與事實相符，應堪採信。本案事證明確，被告前開犯
    行，應可認定。
二、按大陸地區人民非經主管機關許可，不得進入臺灣地區，臺
    灣地區與大陸地區人民關係條例第十條第一項定有明文，而
    大陸地區人民為臺灣地區人民之配偶，得申請進入臺灣地區
    團聚，大陸地區人民進入臺灣地區許可辦法第四條第一項亦
    規定甚明，被告與呂玉樑、綽號「阿嘉」之成年男子為達到
    使大陸地區人民楊淑娟得依上開規定入境臺灣地區之目的，
    由被告與楊淑娟虛偽辦理結婚，並以此為由申請來臺，其等
    係以徒具外觀合法形式之結婚，藉以規避對大陸地區人民進
    入臺灣地區之管制，自屬非法之入境。是以，被告以假結婚
    之方式，取得相關結婚文件，向境管局申請大陸地區女子楊
    淑娟入境許可，使楊淑娟得已抵達臺灣地區，惟於國境線上
    面談之際為航警人員發覺，隨遭遣返，無法入境，而未得逞
    ，核其所為係違反臺灣地區與大陸地區人民關係條例第七十
    九條第四項、第一項之使大陸地區人民非法進入臺灣地區未
    遂罪。被告與呂玉樑、綽號「阿嘉」等成年男子就前開犯行
    ，有犯意聯絡、行為分擔，為共同正犯。被告曾因妨害風化
    案件，經臺灣高雄地方法院判處有期徒刑三月確定，於八十
    八年七月十二日執行完畢等情，有臺灣臺中地方法院檢察署
    刑案資料查註紀錄表，臺灣高等法院被告前案紀錄表在卷可
    參，其於受有期徒刑執行完畢後，五年以內再犯本件有期徒
    刑以上之罪，為累犯，應依刑法第四十七條之規定遞加重其
    刑。又被告以假結婚之方式，先取得結婚之相關文件，據以
    申辦大陸地區女子之入境許可等情，已著手於使大陸地區人
    民非法進入臺灣地區行為之實施，惟未發生大陸地區女子楊
    淑娟進入臺灣地區之結果，其犯罪應屬未遂，爰依刑法第二
    十六條前段之規定，按既遂犯之刑減輕其刑，並依法先加後
    減。爰審酌被告犯罪之手段雖和平，惟其非法使大陸地區人
    民進入臺灣地區，其所為對於國家治安管理造成危害，並對
    社會秩序產生潛在之危險，暨其犯後坦承犯行等一切情狀，
    量處如主文所示之刑。
三、公訴意旨另以：被告並無結婚之真意，為使楊淑娟非法進入
    臺灣地區，竟基於行使使公務員登載不實之公文書之概括犯
    意，先於九十三年二月十九日在大陸地區吉林省辦理結婚登
    記，取得結婚公證書後，再向臺中市南區戶政事務所申請結
    婚登記，使該管戶政事務所承辦人員將此不實之事項登載於
    其職務上所掌之戶籍登記簿等公文書，並據此領得記載甲○
    ○之配偶為楊淑娟之戶籍謄本，復持前開登載不實之戶籍謄
    本等資料，向內政部警政署入出境管理局申請楊淑娟來臺探
    親，致使不知情之境管局人員在職務上所掌上開旅行證申請
    書之公文書審核欄內登載不實事項，並據以核發中華民國臺
    灣地區旅行證，因認被告涉犯刑法第二百十六條、第二百十
    四條之行使明知為不實事項，而使公務員登載於職務上所掌
    公文書罪嫌。
(一)、按犯罪事實應依證據認定之，無證據不得認定犯罪事實，又
    不能證明被告犯罪者，應諭知無罪之判決，刑事訴訟法第一
    百五十四條第二項及第三百零一條第一項分別定有明文。次
    按刑事訴訟法上所謂認定犯罪事實之證據，係指足以認定被
    告確有犯罪行為之積極證據而言；如未能發現相當證據或證
    據不足以證明，自不能以推測或擬制之方法，以為裁判基礎
    （最高法院二十九年上字第三一○五號、四十年台上字第八
    十六號判例參照）。又檢察官就被告犯罪事實，應負舉證責
    任，並指出證明之方法，刑事訴訟法第一百六十一條第一項
    定有明文，因此，檢察官對於起訴之犯罪事實，應負提出證
    據及說服之實質舉證責任，倘其所提出之證據，不足為被告
    有罪之積極證明，或其指出證明之方法，無從說服法院以形
    成被告有罪之心證，基於無罪推定之原則，自應為被告無罪
    判決之諭知（最高法院九十二年台上字第一二八號判例參照
    ）。
(二)、公訴意旨認被告涉犯行使使公務員登載不實罪，無非係以被
    告之戶籍謄本、旅行證申請書各一紙為其論據之基礎。訊據
    被告固坦承係假結婚，並持前開戶籍謄本，並填載旅行證申
    請書向境管局申請大陸地區女子楊淑娟入境許可等情，惟堅
    詞否認有何前開犯行，並辯稱：伊未曾到戶政機關，辦理結
    婚登記等語。經查：
１、被告提出於境管局，用以申請大陸地區女子楊淑娟入境許可
    之戶籍謄本，該謄本被告之配偶欄為空白，記事欄亦無記載
    被告曾有婚姻關係，此有前開戶籍謄本在卷可參（偵卷第三
    三頁，本院卷第四七頁），復經本院函被告住所所轄之戶政
    事務所查詢被告是否曾經辦理結婚登記，其函覆被告並未曾
    於該轄辦理結婚登記，此亦有臺中市南區戶政事務所九十五
    年一月十一日中市南戶字第○九五○○○○一六一號函及其
    檢附之戶籍謄本，在卷可憑（本院卷第五九頁）。是被告前
    開所辯伊未曾辦理結婚證記等情，即屬有據。公訴意旨認被
    告曾申請辦理結婚證記，而使戶政事務所承辦人員將此不實
    之事項登載於其職務上所掌之戶籍登記簿等公文書云云，應
    無可採。
２、按刑法第二百十四條所謂使公務員登載不實事項於公文書罪
    ，須一經他人之聲明或申報，公務員即有登載之義務，並依
    其所為之聲明或申報予以登載，而屬不實之事項者，始足構
    成，若其所為聲明或申報，公務員尚須為實質之審查，以判
    斷其真實與否，始得為一定之記載者，即非本罪所稱之使公
    務員登載不實（參照最高法院七十三年台上字第一七一○號
    判例意旨）。次按臺灣地區與大陸地區人民關係條例第十五
    條第一款所指之「使大陸地區人民非法進入臺灣地區」，依
    同法第十條第一項規定，係指大陸地區人民非經主管機關許
    可，不得進入臺灣地區而言（最高法院八十四年台上字第一
    六○一號判決意旨參照）。又依「大陸地區人民進入臺灣地
    區許可辦法」第十五條、第十六條、第十七條所定，欲申請
    進入臺灣地區者須備齊一定之證件，依同法第十九條所定，
    有該條事由者，得不予許可，依同法第二十三條之所定，所
    檢附之文書，主管機關得要求驗證，可見境管局對於大陸地
    區人民申請入境時，並非一經申請人提出申請文件即予准許
    ，完全作形式之調查，而係有實質審查之權限甚明。再觀本
    案境管局於受理申請後，即於處理意見上簽擬「俟面談後再
    議」，復於核發入出境許可前，與被告先進行面談，其後雖
    核發入境許可，惟仍於申請書上加註入境後面談，並於大陸
    地區女子楊淑娟抵達桃園中正國際機場，即再進行入境面談
    等情，益徵境管局對審核大陸地區人民進入臺灣地區入境申
    請之准駁，確採實質審查，此有大陸地區人民進入臺灣地區
    旅行證申請書一份，附卷可參（偵卷第三十、三一頁）。是
    依上所述，被告依程序申請楊淑娟入境，並檢齊所有文件提
    出申請並非一經申請即能獲得許可，境管局顯具有實質審查
    權，則被告等上開申請楊淑娟入境所為，即與刑法第二百十
    四條之要件不合，自難以該罪相繩。
３、綜上所述，本件被告被訴行使明知為不實事實而使公務員登
    載於其職務上所掌管之公文書罪部分，公訴人所提出之證據
    或所指出之證明方法，尚不足為被告有罪之積極證明，或說
    服本院形成被告有罪之心證。公訴人所指此部分之犯罪事實
    即屬不能證明，依法原應諭知無罪之判決，惟公訴人認此部
    分與其前開所犯使大陸地區人民非法進入臺灣地區罪部分有
    牽連犯之裁判上一罪關係，爰不另為無罪之諭知。
據上論斷，應依刑事訴訟法第二百九十九條第一項，臺灣地區與
大陸地區人民關係條例第七十九條第四項、第一項，刑法第十一
條前段、第二十八條、第二十六條前段、第四十七條，判決如主
文。
本案經檢察官乙○○到庭執行職務。
中    華    民    國    95    年    2    月    13    日
                  刑事第十四庭  審判長法  官  楊真明
                                      法  官  陳  葳
                                      法  官  劉逸成
上正本證明與原本無異。
如不服本判決，應於送達後十日內向本院提出上訴狀（須附繕
本），上訴於臺灣高等法院臺中分院。
                                      書記官  謝惠雯
中    華    民    國    95    年    2     月    13    日
附錄論罪科刑法條
臺灣地區與大陸地區人民關係條例第79條
違反第十五條第一款規定者，處一年以上七年以下有期徒刑，得
併科新臺幣1百萬元以下罰金。
意圖營利而犯前項之罪者，處三年以上十年以下有期徒刑，得併
科新臺幣五百萬元以下罰金。
前二項之首謀者，處五年以上有期徒刑，得併科新臺幣一千萬元
以下罰金。
前三項之未遂犯罰之。
臺灣地區與大陸地區人民關係條例第15條
下列行為不得為之：
一、使大陸地區人民非法進入臺灣地區。
二、明知臺灣地區人民未經許可，而招攬使之進入大陸地區。
三、使大陸地區人民在臺灣地區從事未經許可或與許可目的不符
    之活動。
四、僱用或留用大陸地區人民在臺灣地區從事未經許
    可或與許可範圍不符之工作。
五、居間介紹他人為前款之行為。


司法院資訊處製作；財團法人民間司法改革基金會備份。
